【裁判字號】    88,訴,118
【裁判日期】    890125
【裁判案由】    誣告
【裁判全文】
臺灣高雄地方法院刑事判決                        八十八年度訴字第一一八號
    公  訴  人  臺灣高雄地方法院檢察署檢察官
    被      告  丁○○
    選任辯護人  陳劍英
右列被告因誣告案件，經檢察官提起公訴（八十七年度偵字第二五五０四號），本院
判決如左：
    主  文
丁○○無罪。
    理  由
一、本件公訴意旨略以：被告丁○○明知票號：ＡＧ0000000號支票（下稱：
    系爭支票）係渠於民國( 下同 )八十二年二月五日向台灣銀行三民分行所領取之
    支票本（共二十五張）之其中一張，而丁○○係將連同上開支票在內之整本支票
    均交付其友甲○（原名乙○○）使用，詎於上開支票經甲○簽發面額新台幣（下
    同）二十萬元，交付予案外人丙○○，經丙○○於八十五年間向丁○○求償上開
    票款時，丁○○竟於八十五年二月間對甲○提出侵占、偽造有價證券告訴，意圖
    使甲○受刑事訴追而向該管務員誣告乙○○犯罪，因認被告涉犯刑法第一百六十
    九條第一項之誣告罪嫌等語。
二、按犯罪事實應依證據認定之，無證據不得推定其犯罪事實，刑事訴訟法第一百五
    十四條定有明文，而所謂「證據」，須適於為被告犯罪事實之證明者，始得為斷
    罪之資料（最高法院五十三年度台上字第二七五０號判例意旨參照）。職故，認
    定犯罪事實所憑之證據，係指足以認定被告確有犯罪行為之積極證據而言，如未
    能發現相當證據或證據不足以證明，自不能以推測或擬制之方法以為裁判之基礎
    ；苟積極證據不足為不利被告之認定時，即應為有利於被告之認定，更不必有何
    有利之證據，最高法院分別有四十年度台上字第八十六號及三十年度上字第八
    一六號判例意旨闡釋甚明。
三、訊據被告丁○○堅詞否認有何誣告犯行，辯稱：伊申領第二本支票是要自己開店
    使用，領出支票本時係放在甲○車上，並無交給甲○保管，更無授權甲○簽發使
    用。嗣後伊自大陸返台後知道柯某簽開伊支票，即四處聯絡柯某，但均找不到他
    ，才會告甲○侵占、盜開支票，但伊無誣告犯意等語資為辯解。而公訴人認定被
    告涉犯誣告罪，無非以：被告前後共交付二本支票予柯某，系爭支票係第二本支
    票之其中一張；而第二本支票已由甲○簽發其中二十三張，被告於八十二年三月
    初自大陸回台後即知悉甲○使用第二本支票，苟被告並未同意甲○簽票，應係全
    部（整本）支票均不同意使用，不可能僅其中一張支票拒絕授權使用。但被告對
    柯某使用其請領二十五張支票之二十三張，竟僅指摘其中一張即系爭支票係未其
    同意而簽發，實與常情相違，參諸甲○自始堅稱已得被告同意及被告係在丙○○
    催討要款時始對柯某提出告訴等情，堪認被告有誣告之犯行，引為論據，固非無
    見。
四、茲依調查證據所得，論述本院判斷基礎如次：
  (一)被告丁○○與案外人甲○係在八十一年十月間認識，前為男女朋友關係，被告並
    曾在八十一年十二月間向台灣銀行三民分行開設支票存款帳戶（帳號：四三八四
    －九號），於八十一年十二月二十八日領用第一本支票（計二十五張空白支票）
    ，除其中一張係被告自己簽用外，其餘二十四張空白支票連同印章均交由甲○保
    管，嗣甲○曾經被告同意或承認，而將上述二十四張支票悉數簽發供己使用。而
    後在八十二年二月五日，被告即再行領用第二本支票（票號：ＡＧ000000
    0號至0000000號，計二十五張），被告並在八十二年二月十日赴大陸之
    前，將該第二本支票（包括系爭支票）連同印章均放在甲○車上，以上事實，已
    據本院前案八十六年度訴字第二一六九號案件（即被告控告甲○侵占、偽造支票
    乙案）向台灣銀行三民分行查明無訛（附該案一審卷第三十九頁），並據被告是
    認在卷。被告固曾同意甲○使用第一本支票雖可肯認，但被告始終未有承認甲○
    繼續使用第二本支票，此觀諸被告在前述八十六年度訴字第二一六九號案件審理
    中一致指訴無移。按支票係支付證券等同現金使用，具有強固之流通效力。
    故票據行為之授權人與被授權人內部間之授權方式，應以直接、明示為限，始足
    釐清授權行為責任，並保護交易安全。準此，被告縱曾同意甲○使用第一本支票
    ，但不能秉此遽行推論被告對第二本支票亦一併授權使用。縱然被告曾將第二本
    支票連同印章同交付甲○，但此僅止於被告是否應依表見代理（民法第一百六十
    九條）負擔發票人責任而已，與被告及甲○內部間是否有真實授權無涉，公訴意
    旨以此推論被告一併同意甲○使用第二本支票（包括本件系爭支票），尚嫌率斷
    。
  (二)次查，被告在八十二年以前即從事藝品生意，故有使用支票必要，於八十二年二
    月十日被告赴大陸採購藝品，因在大陸地區使用票據不便，遂將前述第二本支票
    、印章交付甲○，以上有被告提出所經營之鈺軒藝品總名片乙紙、合作契約、
    房屋租賃契約各乙份（均係合夥經營藝品生意之立證）在卷足稽，洵見被告所陳
    ：領用第二本支票是供己營業使用，應屬非虛。又查甲○使用第二本支票，計簽
    發十七張，但其中有十六張支票均遭退票（退票票號：0000000號０至七
    號、0000000至一０號、0000000號、0000000至一八號、
    0000000號至二二號），而退票日期集中八十二年四月至六月間，致在八
    十二年四月三十日已遭拒絕往來，此據本院函調該台灣銀行三民分行（八八）銀
    三營字第四０二五號函檢送退票理由單計十六紙附卷可按，顯然與甲○在獲授權
    使用第一本支票時，均能謹慎週全維護被告票信之情形大相逕庭，益證被告所稱
    甲○逾越授權簽支票應非誣攀。何況被告自八十二年三月間自大陸返台後即積極
    尋訪甲○試圖索回支票及印章，但均無所獲，被告宥在舊情且因無執票人索債，
    故未積極理楚。迄至丙○○執票前來，並透露甲○現行，被告為釐清票據責任
    ，乃旋於八十五年二月十三日狀告甲○侵占、盜開支票，此據被告陳明在卷，並
    經丙○○於前開案件陳證綦詳，核諸被告提起訴訟時，亦無違常之態。
  (三)末按刑法第一百六十九條第一項誣告罪之成立，須具有意圖他人受刑事或懲戒處
    分之要件，並虛構申告事實始足成立，苟其申告之目的，僅在求判明是非曲直，
    即與誣告罪之構成要件不符（最高法院五十五年度台上字第八八八號判例意旨參
    照）。茲本件被告既僅在釐清票據行為責任，主觀上當無意圖便甲○受刑事訴追
    之不法要件，而且其所申告之事實，僅是因缺乏積極證據而已，不能斷論必為虛
    構不實，當與誣告罪之成立要件相悖。
五、綜上所述，被告既欠缺誣告罪之主觀不法要件要素，亦不能立證盡論被告所述必
    屬虛偽不實，公訴意旨認定被告犯罪，應屬犯罪嫌疑不足；此外復不能證明被告
    確有誣告罪行，爰依法諭知被告無罪之判決。
據上論斷，應依刑事訴訟法第三百零一條第一項，判決如主文。
本案經檢察官孫小玲到庭執行職務。
中    華    民    國    八十九    年       一       月      二十五      日
                              臺灣高雄地方法院刑事第一庭
                                  法  官  朱  盈  吉
右為正本，係照原本作成，證明與原本無異。
如不服本判決，應於送達後十日內，向本院提出上訴狀。
                  書記官  黃  國  忠
中    華    民    國    八十九    年       四       月        八        日


司法院資訊處製作；財團法人民間司法改革基金會備份。
